【裁判字號】    98,台上,405
【裁判日期】    980313
【裁判案由】    請求履行贈與契約
【裁判全文】
最高法院民事判決              九十八年度台上字第四０五號
上  訴  人  乙○○○
            甲 ○ ○
共      同
訴訟代理人  劉 君 豪律師
上  訴  人  丁 ○ ○
            戊○○○
被 上訴 人  丙 ○ ○
上列當事人間請求履行贈與契約事件，上訴人對於中華民國九十
七年十月三十一日台灣高等法院花蓮分院更審判決（九十五年度
重再更(一)字第一號），提起上訴，本院判決如下：
    主  文
原判決廢棄，發回台灣高等法院花蓮分院。
    理  由
本件訴訟標的對於上訴人必須合一確定，上訴人乙○○○、甲○
○提起第三審上訴，依民事訴訟法第五十六條第一款規定，其效
力及於同造之丁○○、戊○○○，爰將之併列為上訴人，合先敘
明。
次查本件上訴人不服原審法院九十一年度重上字第四一號確定判
決（下稱原確定判決），依民事訴訟法第四百九十六條第一項第
一款及第十三款規定，對之提起再審之訴，係以：伊之被繼承人
黃崇福從未表示將坐落桃園縣大溪鎮○○段社角小段一五六地號
、同段廣福小段五四之一、六二、六二之一、六三地號土地（下
稱系爭土地）贈與被上訴人，其自民國八十八年八月十九日腦中
風後，即處於精神耗弱狀態，公證人於八十九年三月二十四日就
黃崇福與被上訴人關於系爭土地所立不動產贈與契約書（下稱系
爭契約書）為公證時，未依法探求黃崇福之真意及事實真相，即
予公證，應屬無效。原確定判決徒以形式上公證推定系爭契約書
之實質效力，且置伊提出之有利證據於不顧，其論述復違反論理
及經驗法則，適用法規顯有錯誤。又依黃崇福中風前自書遺囑、
邱垂木致丁○○存證信函、法務部調查局函、黃崇福所書分產明
細表、紙條、便條紙，及台灣高等法院九十二年度上訴字第一七
七九號丁○○被訴偽造文書等罪刑事案件準備與審判程序筆錄之
記載，足證黃崇福始終無意將系爭土地贈與被上訴人。上開證物
在前訴訟程序事實審言詞辯論終結前，業已存在，未經提出，伊
現始發現，如經斟酌應可受較有利益之裁判云云，為其論據。
原審駁回上訴人再審之訴，係以：民事訴訟法第四百九十六條第
一項第一款所謂適用法規顯有錯誤，係指確定判決違背法規或現
存判例解釋者而言，不包括漏未斟酌證據、認定事實錯誤之情形
在內。上訴人所主張關於原確定判決適用法規顯有錯誤之再審事
由，均係就原確定判決取捨證據、認定事實之職權行使，指摘其
為不當，與上開規定不符。至上訴人所提出黃崇福所書分產明細
表、紙條等，已於前訴訟程序中提出，依原確定判決理由欄第二
項第五點之記載，可見該等證物業經審酌，並無民事訴訟法第四
百九十六條第一項第十三款規定有重要證據未經斟酌之情事。上
訴人所提再審之訴，洵非正當，不應准許等詞，為其判斷之基礎
。
查原確定判決理由欄第二項第五點雖記載：「至於被上訴人（即
本件上訴人）另所提出非在本件贈與契約時間之書證，僅能證明
黃崇福在非本件贈與契約時間之態度，尚不足據以推翻其於為本
件贈與時之意思表示」等語（見該判決第三七頁），惟遍查前訴
訟程序第一、二審全卷，除附有黃崇福自書遺囑（見原審重上字
卷(一)第一九一頁）外，並無上訴人於提起再審之訴所提出之邱垂
木致丁○○存證信函、法務部調查局函、黃崇福所書分產明細表
、紙條、便條紙，及台灣高等法院九十二年度上訴字第一七七九
號刑事案件準備與審判程序筆錄等證物（見原審重再字卷第四九
至九四頁）。可見上開原確定判決理由記載之書證，未包括上訴
人於提起再審之訴所提出之該等證物。原審徒憑原確定判決是項
記載，即謂上訴人於提起再審之訴所提出之證物，業經原確定判
決斟酌，進而認無民事訴訟法第四百九十六條第一項第十三款規
定之再審事由，不無可議。上訴論旨，指摘原判決違背法令，求
予廢棄，非無理由。
據上論結，本件上訴為有理由。依民事訴訟法第四百七十七條第
第一項，判決如主文。
中    華    民    國  九十八  年    三    月   十三   日
                      最高法院民事第七庭
                          審判長法官  劉  福  來
                                法官  陳  國  禎
                                法官  陳  重  瑜
                                法官  吳  麗  女
                                法官  簡  清  忠
      本件正本證明與原本無異
                                      書  記  官
中    華    民    國  九十八  年    三    月  二十四  日
                                                      V


司法院資訊處製作；財團法人民間司法改革基金會備份。
